【裁判字號】    89,上,109
【裁判日期】    890530
【裁判案由】    給付借款
【裁判全文】
臺灣高等法院臺南分院民事判決  八十九年度上字第一○九號
      上  訴  人  乙○○
      被上訴人    華僑商業銀行岡山分行
      法定代理人  甲○○
      訴訟代理人  丙○○
右當事人間請求給付借款事件，上訴人對於中華民國八十九年二月二日臺灣臺南地方
法院八十八年度訴字第二○七二號判決提起上訴，本院判決如左：
    主    文
上訴駁回。
第二審訴訟費用由上訴人負擔。
    事    實
甲、上訴人方面：
一、聲明：求為判決：(一)原判決廢棄。(二)駁回被上訴人在第一審之訴及其假執行之聲
    請。(三)第一、二審之訴訟費用均由被上訴人負擔。
二、陳述：除與原判決記載相同者，茲引用之外，補稱：
    (一)民法第七百三十九條之一規定「本節所規定保證人之權利，除法律另有規定外
      ，不得預先拋棄」，而民法債編施行法第三十三條亦規定「修正之民法第七百
      三十九條之一之規定，於民法債編修正施行前成立之保證，亦適用之」，同前
      施行法第三十六條復明定「民法債編修正條文及本施行法修正條文自中華民國
      八十九年五月五日施行」，由上可知，有關「保證人之權利不得預先拋棄」之
      強制規定，係採溯及既往原則，並於八十九年五月五日正式施行。
    (二)按民法第七百五十五條規定「就定有期限之債務為保證者，如債權人允許主債
      務人延期清償時，保證人除對於其延期已為同意外，不負保證責任」，亦即如
      保證人對於債權人延期清償之允許，不表同意，則主債務延期，保證債務消滅
      ，保證人即不再負保證責任，此為保證人之權利規定，當無疑義。查本件借款
      之「保證書」，係被上訴人為與不特定多數人訂立保證契約之用，而單方面預
      先擬定之契約條款，依消費者保護法第二條第七項規定，自屬「定型化契約」
      ，要無可疑。而被上訴人預先擬定保證書第四條「貴行無須徵求保證人同意，
      得允許主債務人分期、延期清償，保證人之保證責任不因此免除」之規定，明
      顯係以定型化契約，預先剝奪保證人依民法第七百五十五條所得主張之權利，
      除依消費者保護法第十二條規定，應為無效外，其亦違反民法第七百三十九條
      之一之強制規定，依法仍屬無效，因此上訴人自得主張不負保證責任。
    (三)再者，本件借款「保證書」之簽立，係於民國八十四年元月二十五日，由被上
      訴人之襄理嚴明達以被上訴人預擬之制式保證書，代表被上訴人與上訴人締約
      ，兩造當初簽約時，確係以保證期間一年之意思締約，然後再由借款人黃李蓮
      琴與保證人乙○○、李陳仙查，並列為連帶保證人，三人同時簽名蓋章，此觀
      保證書內連帶保證人欄之簽章，尤足證明；按借款人於保證書內並列為連帶保
      證人，此為定型化保證契約之異常現象，倘當初兩造締約時，並無保證期間一
      年之意思，何以被上訴人代表人（嚴明達）會將借款人並列為連帶保證人？關
      於此部分之事實，被上訴人並未加以說明，故有關此項定型化契約之異常部分
      ，即應作有利於上訴人之解釋，亦即：當事人兩造簽約當時，確係以保證期限
      一年之意思締約。則本件保證契約之期限應已屆滿，被上訴人未經上訴人同意
      允許借款人黃李蓮琴延期清償，上訴人已不負保證責任，又何須通知被上訴人
      終止保證契約？
三、證據：除援用第一審所提證據外，並聲請訊問證人嚴明達。
乙、被上訴人方面：
一、聲明：求為判決：(一)駁回上訴。(二)第一審及第二審訴訟費用均由上訴人負擔。
二、陳述：除與原判決記載相同者，茲引用之外，補稱：
  (一)按本次修正民法債編第七三九條之一及民法債編施行法第三十三條，雖然為特別
    保障保證人權益，規定保證章節所規定保證人權利，除法律另有規定外，不得預
    先拋棄，且前項規定，於民法債編修正施行前成立之保證，亦適用之，惟法律為
    社會生活之客觀規範，如果法律具有溯及既往之效力，使某種行為發生當事人所
    不能預期的法律效果，勢必將破壞法律的安定性，引起無止境的糾紛，是在民事
    法領域內，立法者或得基於政策考量，明文規定法律具有溯及之效力，惟亦應以
    不影響當事人既得權益為原則，始為適法。而民法債編修正條文規定法律應溯及
    適用者，並非少見，例如民法債編施行法第十三條即明定民法債編施行前所定之
    租賃契約，於施行後其效力依民法債編之規定，惟有關民法債編施行前成立之租
    賃契約究應如何適用民法債編之規定，最高法院二十一年上字第二一四七號判例
    雖認「民法債編施行法第十三條第一項規定，民法債編施行前所定之租賃契約，
    於施行後其效力依民法債編之規定，是民法第四二五條，關於租賃契約對受讓人
    繼續存在之規定，於施行前所定之租賃契約亦適用之」，惟最高法院二十二年上
    字第三四三三號判例亦認「民法債編施行前所定之租賃契約，於施行後效力雖依
    民法債編之規定，而出租人於施行前將租賃物之所有權讓與第三人者，其讓與時
    租賃契約既無民法第四二五條所定之效力，對於受讓人即不繼續存在」，由上例
    觀之，即可明見法律之溯及適用，原則上應仍不得侵害當事人依舊法已取得之既
    得權益。查本次民法債編施行法修正條文第三十三條雖規定，民法第七三九條之
    一規定於民法債編修正施行前成立之保證，亦適用之，惟依前揭說明，上開民法
    債編施行法第三十三條規定之意旨，應僅係謂民法債編施行前成立之保證，即使
    債權人與保證人原所定保證契約內容，約定保證人應拋棄保證章節所規定保證人
    權利者，於民法債編施行後，債權人亦不得為違反新修正民法債編相關規定之行
    為，而援引前開保證契約約定，主張保證人已拋棄相關權利，惟倘於修正民法債
    編施行前已發生之事實，或債權人依原保證契約已為之行為或已取得之既得權益
    ，仍應屬有效，應無疑問。從而本件保證契約第四條既約定被上訴人允許借款人
    延期清償，無庸徵得保證人同意，被上訴人前於八十五年二月五日（民法債編施
    行前）依該約定，於未徵得上訴人同意之情形下，允許借款人延期清償乙節，於
    法即應無不合，上訴人依法自仍應負保證之責，被上訴人並非於民法債編施行後
    ，始違反民法保證章節之有關規定而允許借款人延期清償，上訴人主張其應不負
    保證責任，自無理由。
  (二)其次，按「銀行與連帶保證人間所訂定之保證契約，乃保證人擔保借款人對銀行
    債務之清償責任，銀行對保證人並不負任何義務，保證人亦無從因保證契約自銀
    行獲取報償，其性質上屬單務、無償契約，並非屬消費之法律關係，保證人亦非
    消費者，自無消費者保護法之適用。又所謂定型化契約應受衡平原則限制，係指
    締約之一方之契約條款已預先擬定，他方僅能依該條款訂立契約，否則，即受不
    締約之不利益，此際，始應適用衡平原則之法理，以排除不公平之『單方利益條
    款』，蓋此情形，倘貫徹『締約自由原則』將使居於經濟上弱者之一方，無締約
    之可能，而忍受不締約之不利益，故縱他方接受該條款而締約，該條款亦應認違
    反衡平原則而無效，以符平等互惠原則。雖保證人通常係礙於職務從屬或情誼原
    因，而由借款人覓為其與銀行間債務之連帶保證人，惟就保證契約之法律關係而
    言，保證人既擔保他人間之債務清償責任，並非經濟上之弱者，且未自保證契約
    獲取任何利益，如認保證契約有違民法保護保證人之任意規定，自可不訂定任何
    保證契約，並不會因未成為保證人而生不利益，或經濟生活受制於銀行不得不為
    保證人之情形，從而，保證人如已同意該條款，而訂定保證契約 ，該條款依民
    法第七五五條之規定，又屬當事人得依特約排除之任意規定，除另有其他無效之
    原因外，保證人即不得主張該條款為無效」，台灣高等法院暨所屬法院八十四年
    度法律座談會研討結論、最高法院八十七年度台上字第一四八九號判決及八十七
    年度台上字第八七九號判決等，均著有明文，據此，上訴人主張本件保證契約依
    消費者保護法第二條第七項、第十二條規定，應屬無效，顯無可採。
  (三)另有關上訴人所謂系爭保證書何以借款人亦併列為連帶保證人，而於保證書上簽
    章乙節，事實上純係簽約當日借款人之誤簽，被上訴人於嗣後發現時，因認於借
    款人之責任並無影響，而未請求保證人重新簽立保證書，上訴人竟稱如此即表示
    保證期限僅有一年之意思，被上訴人謹鄭重否認之。且為何借款人於保證書上簽
    名，可推出「保證期限為一年」之結論，亦令人不解？
三、證據：援用第一審所提證據
    理    由
一、本件被上訴人起訴主張：訴外人黃李蓮琴於八十四年二月四日邀同上訴人乙○○
    及訴外人李陳仙查為連帶保證人，向被上訴人借款新台幣（下同）四百五十萬元
    ，借款期限一年，並簽立借據、授信約定書、連帶保證書，約定上訴人對於黃李
    蓮琴之一切借款、其他債務在五百五十萬元額度內負連帶清償責任，惟清償期屆
    至，借款人又簽立增補借據延展一年。詎料借款人自八十五年七月二十七起即未
    依約繳納利息及償還本金，經依法求償，拍賣黃李蓮琴提供抵押之不動產後，被
    上訴人之債權仍未全部獲得清償，爰依消費借貸及連帶保證之法律關係，請求上
    訴人連帶給付黃李蓮琴所積欠本金三百六十三萬八千八百六十八元，並自八十八
    年六月十二日起至清償日止按年息百分之十計算之利息及依上開利率二成計算之
    違約金。
二、上訴人則以：民法第七百五十五條係對於保證人權利之保護規定，而依八十九年
    五月五日施行之民法第七百三十九條之一及債編施行法第三十三條，「保證人之
    權利不得預先拋棄」為強制規定，且亦適用於民法債編修正施行前成立之保證，
    則本件保證人對於債權人延期清償之允許，不表同意，保證債務應已消滅，保證
    人不再負保證責任。況查本件由被上訴人預先擬定之借款「保證書」，應屬「定
    型化契約」，其第四條「貴行無須徵求保證人同意，得允許主債務人分期、延期
    清償，保證人之保證責任不因此免除」之規定，明顯係以定型化契約，預先剝奪
    保證人依民法第七百五十五條所得主張之權利，除依消費者保護法第十二條規定
    ，應為無效外，其亦違反民法第七百三十九條之一之強制規定，依法仍屬無效，
    上訴人得主張不受其拘束。且上訴人與代表被上訴人之襄理嚴明達簽約時，確係
    以保證期間一年之意思締約，再由借款人黃李蓮琴與保證人乙○○、李陳仙查，
    並列為連帶保證人，有保證書內連帶保證人欄之簽章為證，按借款人保證書內並
    列為連帶保證人，為定型化保證契約之異常現象，對此被上訴人並未說明，故應
    作上述有利於上訴人之解釋等語，資為抗辯。
三、本件被上訴人主張訴外人黃李蓮琴於八十四年二月四日向被上訴人借款四百五十
    萬元，約定利息、利率、償還方式、借款期限、違約效果如借據所載，上訴人並
    簽立授信約定書、保證書，約定上訴人對於黃李蓮琴在被上訴人銀行之一切借款
    及其他債務在五百五十萬元額度內負連帶清償責任。惟清償期屆至，因借款人無
    力償還，又簽立「增補借據」將借款期限延展一年，除利率改按年息百分之十計
    算外，其餘約定條件不變。詎料借款人自八十五年七月二十七起即未依約繳納利
    息，本金亦未償還，被上訴人聲請拍賣黃李蓮琴提供抵押之不動產，經分配取得
    款項包括本金及至八十八年六月十一日止之利息、違約金，共計二百三十八萬四
    千二百二十八元，即黃李蓮琴尚積欠本金三百六十三萬八千八百六十八元等事實
    ，業據提出與所述相符之借據、授信約定書、保證書、增補借據、台灣台南地方
    法院八十五年促字第二四０七九號支付命令、更正裁定、支付命令確定證明書、
    八十六年度執字第一００七九號強制執行金額計算書分配表、放款往來明細帳各
    一件及撥款傳票二紙為證，復為上訴人所不爭執，則被上訴人前揭主張，堪信為
    真。則本件所應審究者為上訴人所為保證之性質為何？有無訂一年期限？有否民
    法第七百三十九條之一及債編施行法第三十三條，「保證人之權利不得預先拋棄
    」規定之適用？保證書之約定有無因消費者保護法第十二條規範而為無效？
四、按保證人與債權人約定，就債權人與主債務人間所生一定債之關係範圍內之不特
    定債務，預定最高限額，由保證人保證之契約，學說上稱為最高限額保證。此種
    保證契約如未約定期間，保證契約在未經保證人依民法第七百五十四條規定終止
    或有其他消滅原因以前，所生約定範圍內之債務，均為保證契約效力所及（最高
    法院七十七年台上字第九四三號判例參照）。本件債務人黃李蓮琴於八十四年二
    月四日書立借據，向被上訴人借款四百五十萬元，上訴人則於八十四年一月二十
    五日與被上訴人訂有連帶保證書，而該保證書載明：「立連帶保證人等（包括上
    訴人）今向華僑銀行連帶保證凡黃李蓮琴對貴行（包括總行及各分支機構）於現
    在（包括過去所負現在尚未清償）及將來所負之借款、票款‧‧‧等及其他一切
    債務，以本金五百五十萬元為限額及其利息、違約金，願與主債務人負連清償責
    任。‧‧‧」等語，有該借據及保證書在卷足憑（見原審卷第七－九頁）。顯見
    借據與保證並非同時為之，借據定有期限一年，但兩造間之保證契約並未約定保
    證期限，應屬未定期限之最高限額保證，上訴人抗辯稱其僅就黃李蓮琴於八十四
    年二月四日之四百五十萬元借款為連帶保證，保證期限僅為一年云云，顯不足取
    。
    復按保證人與債權人約定就債權人與主債務人由一定債之關係範圍內所生之不特
    定債務，預定最高限額予以保證之最高限額保證，倘定有期間，則在該期間內所
    生約定範圍內之債務，不逾最高限額者，均為保證契約效力所及；如未定期間，
    保證契約在未經保證人依民法第七百五十四條規定終止或有其他消滅原因以前，
    所生約定範圍內之債務，亦同。（最高法院八六  年台上字第二六九一號判決參
    照），故債務人黃李蓮琴債務不履行，在五百五十萬元範圍內，上訴人即應負連
    帶保證責任，雖上訴人辯稱：伊於本件借款展期時，有告知其妻即黃李蓮琴表示
    伊不願繼續再擔任連帶保證人云云，並舉證人黃李蓮琴、李江益之證言為佐（見
    原審八十八年十二月二十八日言詞辯論筆錄），然按未定期限之最高限額保證，
    保證人須依民法第七百五十四條之規定，通知債權人終止保證契約後，始能免除
    其保證責任。又依系爭連帶保證書第六條約定：「保證人如欲終止保證契約應以
    書面通知貴行。在未依上述方法終止前，本保證契約繼續有效，不因嗣後貴行另
    增其他保證書或更換其他保證人而受影響。」等語，上訴人既因被上訴人准許主
    債務人延期清償借款而欲終止連帶保證契約，此法律關係發生變動，屬重要之意
    思表示，為免將來發生爭執，衡情當以正式信函通知或於保證書明確載明，然上
    訴人未為之，僅告知黃李蓮琴，而證人黃李蓮琴雖到庭證稱其有以口頭告知被上
    訴人，惟上情亦為證人即當時承辦系爭借貸、保證事宜之被上訴人襄理嚴明達所
    否認（見原審八十九年一月二十一日言詞辯論筆錄），參諸黃李蓮琴為上訴人之
    妻、李江益為上訴人之妻弟，均與上訴人間有密切之親誼關係，其所證：黃李蓮
    琴有告知被上訴人關於上訴人拒絕繼續擔任連帶保證人一事云云，尚難為有利上
    訴人認定之依據。又按最高限額保證契約所擔保之債務，原不以保證人於借據或
    其債權憑證簽名為必要，故上訴人雖未於增補借據上簽名，與其連帶保證責任成
    立無礙。是尚不能以上訴人未於借據簽名，即認上訴人已脫免連帶保證人之責。
五、上訴人復主張依修正後民法第七百三十九條之一「保證人之權利不得預先拋棄」
    及債編施行法第三十三條：該規定於民法修正前成立之保證，亦適用之之規定，
    系爭連帶保證契約第四條雖載有「貴行（即被上訴人）無須徵求保證人同意，得
    允許主債務人分期、延期清償，保證人之保證責任不因之免除」等語，但民法修
    正施行後已為無效等語。惟查民法第七五五條：就定有期限之債務為保證者，如
    債權人允許主債務人延期清償時，保證人除對於其延期已為同意外，不負保證責
    任，係就定有期限之債務為保證，但本件為未定期限之最高限額保證，故無前條
    之適用，上訴人係就債務人黃李蓮琴現在、過去、將來之債務在五百五十萬元內
    負保證責任，則債權人與債務人間自得隨借隨還，債權人無須將每次借、還款之
    情形通知保證人，而自然為保證效力所及，此為最高限額保證本質所應然，與民
    法第七五五條普通保證不同，上訴人執此抗辯，亦無理由。
六、上訴人再辯稱：系爭借款於八十五年二月四日屆期後，被上訴人與借款人黃李連
    琴協議，將前項延期之借款債務，移轉由冠益公司承擔，保證債務自因債務承擔
    而歸於消滅云云，惟為被上訴人所否認，並陳稱：冠益公司僅係承擔黃李蓮琴對
    被上訴人另一筆一百萬元之信用貸款等語，且提出借據及保證書各一份為證，核
    與證人嚴明達所證相符，上訴人復無法就上開情事舉證以實其說，則其所辯尚難
    採信。
七、上訴人又辯稱以保證書之約定違反消費者保護法第十二條：定型化契約中之條款
    違反誠信原則，對消費者顯失公平者，無效規定等語，查上訴人所簽立之「最高
    限額連帶保證契約」，乃連帶保證人擔保借款人對被上訴人債務之清償責任，被
    上訴人對連帶保證人並不負任何義務，連帶保證人亦無從因保證契約自被上訴人
    獲取報償，其性質上屬單務、無償契約，並非屬消費之法律關係，連帶保證人亦
    非消費者，自難謂有消費者保護法之適用。
八、上訴人又辯稱：保證書上由借款人黃李蓮琴與保證人乙○○、李陳仙查，並列為
    連帶保證人，三人同時簽名蓋章，可見兩造簽約當時，確係以保證期限一年之意
    思締約等語。惟查該保證書係未定期限，故縱借款人在保證書上蓋章，亦不使保
    證契約變為一年期，被上訴人辯稱該借款人蓋章係誤蓋，應較可採，上訴人是項
    主張，亦無所據．
九、從而被上訴人本於消費借貸及保證法律關係，請求上訴人給付三百六十三萬八千
    八百六十元，及自民國八十八年六月十二日起至清償日止，按年息百分之十計算
    之利息及違約金。為有理由，應予准許。是則原審判命上訴人如數給付，八並酌
    定擔保金，宣告假執行，於法並無不合。上訴意旨指摘原判決不當，求予廢棄改
    判，為無理由，應予駁回其上訴。
據上論結，本件上訴為無理由，依民事訴訟法第四百四十九條第一項、第七十八條，
判決如主文。
中      華      民      國    八十九    年      五      月    三十    日
                                臺灣高等法院臺南分院民事第一庭
~B1審判長法官  黃  崑  宗
~B2      法官  袁  靜  文
~B3      法官  楊  子  莊
右為正本係照原本作成。
如對本判決上訴，須於判決送達後二十日內向本院提出上訴狀；未表明上訴理由者，
應於上訴後二十日內向本院提出理由書。
中      華      民      國    八十九    年      五      月     三十     日
~B法院書記官  周  美  莉


司法院資訊處製作；財團法人民間司法改革基金會備份。
